臺灣高等法院臺中分院民事判決　　　　100年度上易字第167號
上　訴　人　黃崧洋
訴訟代理人　蔡得謙律師
　　　　　　何立斌律師
被 上 訴人　范良
訴訟代理人　顏福楨律師
上列當事人間請求塗銷抵押權等事件，上訴人對於民國100年3月
21日臺灣台中地方法院100年度訴字第59號第一審判決提起上訴
，本院於民國100年8月10日言詞辯論終結，判決如下：
    主  文
上訴駁回。
第二審訴訟費用由上訴人負擔。
    事實及理由
壹、聲明部分：
一、上訴人方面：(一)原判決廢棄。(二)被上訴人在第一審之訴駁回
    。
二、被上訴人方面：駁回上訴。
貳、陳述及理由部分：
一、被上訴人主張：
(一)、坐落臺中市○○區○○段303-4地號土地（應有部分10000分
    之607）及其上同段建號7877建物（即門牌號碼臺中市三光
    巷16弄37號3樓之1房屋，應有部分全部）、建號7869建物（
    即門牌號碼臺中市三光巷16弄38號地下室、應有部分12分之
    1，以下稱系爭房地），登記為被上訴人名義所有。民國98
    年4月間，被上訴人欲將系爭房地移轉登記予被上訴人之姐
    姐即訴外人范琴，遂將相關印鑑、權狀等資料交予范琴
    。嗣於99年10月間，被上訴人突然接獲臺灣臺中地方法院（
    下稱臺中地院）99年度司票字第4464號民事裁定，內載上訴
    人持有被上訴人於98年4月30日簽發面額新臺幣（下同）100
    萬元之本票准予強制執行。惟被上訴人與上訴人素不相識，
    亦未簽發本票予上訴人。經向范琴查詢，始知上訴人為范
    琴僱主高紹昌之朋友，當初辦理房地過戶時，范琴係交
    由高紹昌及上訴人找來之代書承辦，惟事後范琴卻一直未
    拿到相關文件。經被上訴人再向地政事務所查詢，赫然發現
    被上訴人名下之系爭房地，並未移轉過戶予范琴，卻已設
    定最高限額120萬元之抵押權予上訴人。茲上訴人已以上開
    本票向法院申請強制執行，被上訴人自有提起確認本票債權
    不存在及塗銷該最高限額抵押權設定之必要，爰求為判決：
    1.確認上訴人持有臺中地院99年度司票字第4464號民事裁定
    所列票面金額100萬元之本票，對被上訴人之票據債權不存
    在。2.上訴人就被上訴人所有坐落臺中市○○區○○段303-
    4地號（土地應有部分607/10000）及其上同段建號7877建物
    （門牌號碼臺中市三光巷16弄37號3樓之1房屋應有部分全部
    ）、建號（門牌號碼臺中市三光巷16弄38號地下室應有部分
    1/12），於98年4月30日以臺中市中正地政事務所登記字號
    98年度普字第094690號所為最高限額抵押權120萬元、擔保
    債權確定期日98年5月29日、清償日期99年4月28日之抵押權
    登記應予塗銷。
(二)、在本院補充陳述：
  1.上訴人先則主張取得系爭本票之原因是兩造間的借款關係，
    繼則謂係高紹昌向上訴人借款，而邀被上訴人加入為借款債
    務人，前後說詞已有不合。上訴人就兩造間之借款或高紹昌
    邀被上訴人加入為借款債務人等事，既均未能舉證證明，其
    主張自無可採。
  2.上訴人上訴後既主張范琴有權代理被上訴人為簽發本票及
    設定抵押權之行為，自應就范琴係有權代理被上訴人之事
    實負舉證責任。被上訴人與上訴人素不相識，亦未曾謀面，
    並無任何之行為足使上訴人相信被上訴人有授與他人代理權
    之情事。而他人持有本人之印鑑或其他資料之原因態樣有多
    種（非法取得亦為其中一種），是不得以他人持有本人之印
    鑑或其他資料即謂該他人有權代理本人或本人須負表見代理
    之無限責任，其理甚明。上訴人以范琴持有被上訴人之權
    狀、印鑑等物，即認其係被上訴人之代理人，自有未洽。況
    依證人高紹昌、范琴之證詞，范琴本人並無開立本票或
    設定抵押之意思表示，純屬上訴人、代書與高紹昌之不法行
    為所致。
  3.另本件經被上訴人詢問范琴過戶事宜，范琴告以過戶尚
    未辦好等語，被上訴人遂循往例將地價稅及房屋稅等稅單交
    由范琴繳納，且因過戶移轉登記一事係屬於范琴之權益
    ，被上訴人因而不再關心或過問此事。
二、上訴人則以：
(一)、系爭本票，係因高紹昌向上訴人借款，由高紹昌邀同被上訴
    人，並由范琴代理被上訴人同意加入為借款債務人，而由
    范琴代理被上訴人所簽發，同時亦由范琴代理被上訴人
    簽立借據，並提供系爭房地設定抵押權予上訴人。而高紹昌
    亦確實向上訴人借款983,000元。被上訴人除授權范琴簽
    發系爭本票外，復授權范琴簽立借據一紙，而不論本票或
    借據，或抵押權設定契約書上所蓋用之被上訴人印鑑均相同
    ，足以證明被上訴人確實有授權范琴代理被上訴人擔任借
    款之債務人，並提供系爭房地設定最高限額抵押權予上訴人
    等語，茲為抗辯，
(二)、在本院補充陳述：
  1.被上訴人在原審起訴狀主張：98年4月間被上訴人欲將名下
    房地移轉登記予其姐即范琴，遂將相關印鑑、權狀等資料
    交予范琴由其委人辦理等語。被上訴人既主張其欲將名下
    房地移轉登記予范琴，並委由范琴全權處理，則被上訴
    人勢必須將身分證、印鑑章（以及印鑑證明）、房地權狀（
    土地登記規則第34條參照）交付予范琴，自係以委任此一
    法律行為而授予范琴代理權，而為被上訴人之代理人，有
    權代理被上訴人為法律行為諸如簽發本票與設定最高限額抵
    押權等。再系爭100萬元本票其上發票人欄之「范良」印
    章印文，與「土地、建築改良物抵押權設定契約書」上之設
    定義務人即被上訴人印鑑印文並無二致，而被上訴人之印鑑
    章為其代理人范琴所執有，當係得到被上訴人代理人范
    琴之同意而蓋用，自應對於本人即被上訴人發生效力。
  2.按「第三人與債權人訂立之契約，係由該第三人加入為債務
    人，而與原債務人就同一債務各負全部給付之責任者，雖學
    說上稱為重疊的債務承擔，究與民法第三百條所規定之免責
    的債務承擔不同，原債務人就其債務仍與該第三人連帶負其
    責任。」（最高法院23年上字第1377號判例、73年度台上字
    第2531號判決、85年度台上字第1168號判決意旨參照）。本
    件係高紹昌向上訴人借款，由高紹昌邀同被上訴人（由范
    琴代理）加入為借款債務人，因此被上訴人（由范琴代理
    ）簽發本票與提供不動產設定抵押，資為上訴人債權之擔保
    ，揆諸上揭最高法院實務判解，被上訴人（由范琴代理）
    即成立「重疊的債務承擔」，與高紹昌（原債務人）連帶負
    清償債務之責任。
  3.以范琴之教育程度，豈有不知「本票」與「借據」為何物
    之理？倘確係如此，被上訴人豈會委託范琴辦理系爭土地
    登記事宜？更何況卷附之本票與借據文件內已清楚載明「本
    票」與「借據」之旨，范琴猶偽稱簽本票及借據時，不知
    是何文件云云，顯為避重就輕虛飾之詞，而毫無可信。再則
    被上訴人稱「事後一直未拿到相關文件…，被上訴人再向地
    政事務所申請謄本資料，赫然發現被上訴人名下房地並未移
    轉至范琴，而上訴人就上開房地卻有最高限額120萬元之
    抵押權存在」等語。惟查，既然系爭房地於98年4月30日以
    後均未辦理移轉登記予范琴，而仍為被上訴人名下所有，
    被上訴人豈會不知？尤以每年度之房屋稅於5月開徵繳納、
    地價稅則於11月開徵繳納，98年度11月之系爭土地之地價稅
    與99年度5月之房屋稅稅單納稅義務人仍為被上訴人，被上
    訴人即應起疑，何必等待99年9月下旬接獲本票裁定後始「
    起疑」？是被上訴人主張伊不知系爭房地並未移轉予范琴
    等語，自無可信。
  4.綜上所陳，系爭本票簽發與抵押權設定要均屬有權代理、有
    權處分，本件債權均已屆清償期，且未經債務人高紹昌、被
    上訴人之清償，被上訴人為使債權獲得清償，本於重疊債務
    承擔之法律關係，行使本票執票人權利，並實行抵押權，洵
    屬有據。被上訴人否認本票債權存在，並請求本件塗銷抵押
    權登記，自無理由。
三、按確認法律關係之訴，非原告有即受確認判決之法律上利益
    者，不得提起之，為民事訴訟法第247條第1項所明定。所謂
    即受確認判決之法律上利益，係指法律關係之存在與否不明
    確，致原告在私法上之地位有受侵害之危險，而此危險得以
    對於被告之確認判決除去之者而言（最高法院52年臺上字第
    1922號判例意旨參照）。本件被上訴人主張系爭抵押權所擔
    保之本票債權不存在一節，既為上訴人否認，足認兩造就被
    上訴人之上開主張顯有爭執，況上訴人以系爭本票向臺中地
    院聲請裁定准予強制執行，並經臺中地院於99年9月13日裁
    定准許強制執行在案，有本院調閱之臺中地院99年度司票字
    第4464號民事案卷可稽，本件爭議事項若不予釐清，被上訴
    人勢將因上訴人否認其主張，致其在私法上之地位因而有受
    侵害之危險，揆之首開說明，被上訴人提起本件確認之訴以
    排除此項危險，應認有即受確認判決之法律上利益，核與上
    開法條規定並無不符，應予准許，合先敘明。
四、按「抵押權為不動產物權，非經登記，不生效力，抵押權人
    僅能依設定登記之內容行使權利。系爭抵押權登記之債務人
    為上訴人，為原審認定之事實，果爾，系爭抵押權登記有無
    塗銷原因，自應以上訴人對被上訴人是否負有債務以為斷」
    （最高法院88年度台上字第670號裁判意旨參照）。經查，
    系爭房地登記為被上訴人所有，其上登記內容為：98年4月
    30日臺中市中正地政事務所登記字號98年普字第094690號登
    記最高限額抵押權新臺幣120萬元、擔保債權確定期日為98
    年5月29日、清償日期為99年4月28日，權利人為黃崧洋、義
    務人兼債務人為范良之抵押權設定登記之事實，為兩造所
    不爭，並有臺中市中正地政事務所100年5月30日中正地所四
    字第1000006312號函及所附抵押權設定登記申請書相關資料
    影本等件在本院卷為證（見本院卷第41-50頁），被上訴人
    自為系爭抵押權登記之債務人，揆諸前開說明，系爭抵押權
    登記有無塗銷原因，自應以被上訴人對上訴人是否負有債務
    以為斷。按本件被上訴人主張其未向上訴人借款，係因辦理
    系爭房地過戶予范琴之手續而將印鑑、權狀等資料交付予
    范琴，被上訴人並未授權范琴代理簽發系爭本票及借據
    或設定系爭抵押權登記，被上訴人與上訴人不相識，亦未曾
    見過面，並無任何行為足以使上訴人相信被上訴人有授與他
    人代理權之情事，自無庸負授權人或表見代理人責任等語，
    為上訴人否認，並以前詞抗辯，是本件爭點為：(一)被上訴人
    是否有授權范琴代理其簽發系爭本票、借據及辦理抵押權
    之設定？(二)若非被上訴人授權所為，被上訴人是否應負表見
    代理人責任？經查：
(一)、系爭本票及借據上有關被上訴人之簽名均非被上訴人所為之
    事實，為上訴人所不爭，而系爭本票及借據上之字跡核與被
    上訴人在原審當庭書寫之字跡確實不同一節，亦有系爭本票
    及借據影本、及上訴人在原審當庭書寫「范良、壹佰萬元
    、黃崧洋」等字跡附在為佐（見原審卷第42、57頁、本院卷
    第64-1頁），堪信此部分事實為真。是本件應再予審究者為
    系爭本票及借據之簽發是否經被上訴人授權所為？若非被上
    訴人授權所為，被上訴人是否應負表見代理人責任？
  1.經查，證人范琴在原審證稱略以：系爭房地本來就是我的
    房子，只是當初登記給原告（按指被上訴人，下同），此次
    我是要過戶回來，因為高紹昌、黃崧洋說他們有朋友在當代
    書，可以幫我過戶，於是把資料及原告之印鑑交給高紹昌；
    本票及借據上原告的名字是我簽的，代書說要辦過戶，要簽
    我妹妹（按即被上訴人，下同）的名字，實際上我與高紹昌
    或黃崧洋並沒有債務糾紛；高紹昌知道房子實際上是我的，
    他並沒有要我提供房子設定抵押讓他去借款；後來我有催高
    紹昌，他說還沒辦好，也有問黃崧洋，他說要跟高紹昌討論
    一下；嗣後因我妹妹接到法院的裁定，我才知道房子被設定
    抵押等語（見原審卷第49頁反面、第50頁），核與證人高紹
    昌證在原審證稱略以：這是我與黃崧洋兩人協議的，我和黃
    崧洋原來是要作票貼，後來黃崧洋在我那邊泡茶，聽聞范
    琴有棟房子要過戶，黃崧洋說他有認識一個代書，幫忙辦理
    過戶。因為我和黃崧洋作票貼，錢一直拿不出來，黃崧洋建
    議拿這房子作形式上的設定，作為我與黃崧洋合夥出資100
    萬元作票貼的擔保，這100萬元實際上是我與黃崧洋之間的
    合夥資金，范琴並不知道我與黃崧洋之間的合夥關係；代
    書有一天來我公司叫我把范琴叫下來簽一些資料（指本票
    及借據），這就是當天簽的，范琴應該不知道她簽這些資
    料做何目的，她應該認為是要辦過戶等語相符（見原審卷第
    49頁反面、第50頁），參以證人高紹昌在本院證稱略以：是
    伊與代書瞞著范琴私下設定120萬元抵押權，被上訴人並
    未向上訴人借款，系爭借據上范良之簽名係范琴簽的等
    語（見本院卷第56頁正反面），足認被上訴人對於系爭借款
    及系爭抵押權設定並不知情，自不可能擔任高紹昌向上訴人
    借款之債務人或簽發本票、借據予上訴人為高紹昌提供擔保
    ，及提供房地為高紹昌設定抵押權予上訴人，上訴人抗辯被
    上訴人授權予范琴代為簽發本票及借據並辦理系爭抵押權
    ，並不足採。被上訴人主張伊並未授權范琴簽發系爭本票
    、借據及設定系爭抵押權等語，堪信為真。再查，本件借款
    係由上訴人交付合作金庫商業銀行軍功分行為付款人，票面
    金額合計為983,000元，如附表所示7張支票予高紹昌，其中
    783,000元由高紹昌領走（附表編號1-3支票），其餘20萬元
    支票部分（附表4-7支票）由高紹昌交付予訴外人一節，業
    經上訴人在本院自陳在卷（見本院卷第78頁反面），並有支
    票照片影本、上訴人在原審提出之「高紹昌借款明細表」1
    份（按即附表）在原審卷為證（見原審卷第59-73頁），堪
    信為真，系爭借款既由高紹昌受領，承前所述，被上訴人對
    於本件借款既不知情，實際上亦未受領系爭借款，是上訴人
    辯稱本件係由高紹昌向上訴人借款，高紹昌邀同被上訴人加
    入為借款債務人，並簽發系爭本票、借據及提供系爭房地設
    定系爭抵押權登記為上訴人擔保，被上訴人即成立重疊的債
    務承擔，應與高紹昌連帶負清償責任等語，核與常情有違，
    自難採信。綜上所述，上訴人既未能證明系爭借款係被上訴
    人親自或授權他人所為，且系爭借款係由上訴人交付附表所
    示支票予高紹昌，被上訴人並未受領借款金額，是被上訴人
    主張其與上訴人間並無債務關係存在一節，自堪信為真。
  2.上訴人雖辯稱系爭本票、借據及抵押權設定契約書上所蓋用
    之被上訴人印鑑均為同一，被上訴人應負表見代理之責。惟
    按「由自己之行為表示以代理權授與他人者，對於第三人應
    負授權人之責任，必須本人有表見之事實，足使第三人信該
    他人有代理權之情形存在，始足當之。我國人民將自己印章
    交付他人，委託該他人辦理特定事項者，比比皆是，倘持有
    印章之該他人，除受託辦理之特定事項外，其他以本人名義
    所為之任何法律行為，均須由本人負表見代理之授權人責任
    ，未免過苛。原審徒憑上訴人曾將印章交付與呂某之事實，
    即認被上訴人就保證契約之訂立應負表見代理之授權人責任
    ，自屬率斷。」（最高法院著有70年台上字第657號判例意
    旨參照）。經查，被上訴人對於有將印鑑、權狀等資料交付
    予范琴一節並不爭執，然辯稱交付印鑑及權狀予范琴係
    因要辦理系爭房地所有權移轉登記予范琴之手續，並非授
    權范琴代理辦理系爭借款及抵押權設定登記，均已如前述
    。本件上訴人以范琴持有被上訴人之印鑑、權狀等物，遽
    認被上訴人應負表見代理人責任等語。惟按將自己之印鑑及
    權狀等物交付他人之原因多端，可能係單純委託他人代為保
    管、或辦理所有權移轉登記、或為其他物權之設定登記等，
    並非僅有設定抵押權借款一途，自難僅以所有權人交付印鑑
    及權狀之行為即認有設定抵押權借款之表見代理之事實。本
    件上訴人並未能舉他證證明被上訴人有以自己之行為表示以
    代理權授與范琴、或知范琴表示為其代理人而未為反對
    之表示等事實，自難僅因范琴持有其印鑑及權狀等件認被
    上訴人應負設定抵押權借款之表見代理人之責任，是上訴人
    抗辯縱退步言，被上訴人無庸負授權責任，惟亦應負表見代
    理人之責任等語，並無足取。
(二)、按無代理權人以代理人之名義所為之法律行為，非經本人承
    認，對於本人不生效力。綜上各述，系爭抵押權之登記債務
    人雖為被上訴人，惟上訴人既未能證明被上訴人有簽發或授
    權簽發系爭本票、借據及設定系爭抵押權之行為，或應負表
    見代理人之責任，是范琴以被上訴人名義簽發之本票、借
    據及抵押權設定契約書，即屬無權代理且未經被上訴人承認
    之行為，對於被上訴人自不生效力。被上訴人主張上訴人對
    被上訴人之系爭本票債權不存在，系爭抵押權登記應予塗銷
    ，自屬有據。
五、綜上所述，被上訴人既未於系爭本票、借據及抵押權設定契
    約書簽名，亦未授權范琴及他人簽名，另上訴人亦不能證
    明被上訴人有應負表見代理人責任之行為，從而，被上訴人
    請求確認系爭本票債權不存在，及上訴人應塗銷系爭抵押權
    登記，於法有據，應予准許。原審因而為上訴人敗訴判決，
    並無不合。上訴論旨指摘原判決不當，求予廢棄改判，為無
    理由，應予駁回。
六、本件事證已臻明確，兩造其餘攻擊防禦方法及舉證，經審核
    後認對於本件判決結果不生影響，爰不予一一論述，併予
    明。
據上論結，本件上訴為無理由，依民事訴訟法第449條第1項、第
78條，判決如主文。
中    華    民    國   100    年    8     月    24    日
                民事第六庭    審判長法  官  袁再興
                                    法  官  吳惠郁
                                    法  官  陳賢慧
以上正本係照原本作成。
不得上訴。
                                    書記官  陳麗玉
中    華    民    國   100    年    8     月    24    日
                                                      Ｓ
附表：（上訴人交付高紹昌之支票兌領明細）
┌──┬──────┬─────┬────┬─────┬────┐
│編號│  發 票 人  │ 支票號碼 │ 發票日 │  金  額  │ 兌領人 │
│    │  付款銀行  │          │        │  新臺幣  │        │
├──┼──────┼─────┼────┼─────┼────┤
│    │合作金庫軍功│          │        │          │        │
│ １ │分行        │AG0000000 │98.05.01│20萬元    │ 高紹昌 │
│    │黃崧洋      │          │        │          │        │
├──┼──────┼─────┼────┼─────┼────┤
│ ２ │同上        │AG0000000 │98.05.12│188,000元 │ 高紹昌 │
├──┼──────┼─────┼────┼─────┼────┤
│ ３ │同上        │AG0000000 │98.05.01│395,000元 │ 高紹昌 │
├──┼──────┼─────┼────┼─────┼────┤
│ ４ │同上        │AG0000000 │98.05.01│3萬元     │ 高紹昌 │
│    │            │          │        │          │ 詹建富 │
├──┼──────┼─────┼────┼─────┼────┤
│ ５ │同上        │AG0000000 │98.05.01│2萬元     │ 洪崇員 │
├──┼──────┼─────┼────┼─────┼────┤
│ ６ │同上        │AG0000000 │98.05.01│5萬元     │ 不詳   │
├──┼──────┼─────┼────┼─────┼────┤
│ ７ │同上        │AG0000000 │98.05.01│10萬元    │ 廖勝懋 │
└──┴──────┴─────┴────┴─────┴────┘